臺灣高等法院民事判決　　　　　　　　　 92年度上字第682號
上　訴　人　保利工程股份有限公司
法定代理人　謝美玉
訴訟代理人　陳適庸律師
複代理人　　許博森律師
被 上訴 人　榮民工程股份有限公司
法定代理人　沈景鵬
訴訟代理人　劉志鵬律師
　　　　　　吳詩敏律師
複代理人　　池泰毅律師
　　　　　　張勝傑律師
當事人間給付工程款事件，上訴人對於中華民國92年6月5日臺灣
臺北地方法院91年度訴字第6329號第一審判決提起上訴，本院於
94年7月12日言詞辯論終結，判決如下：
    主      文
上訴駁回
第二審訴訟費用由上訴人負擔。
    事實及理由
一、上訴人起訴主張：伊於民國87年11月17日向被上訴人承攬台
    北縣政府行政大樓興建工程基礎及結構工程地錨等工程 (下
    稱系爭工程)，並簽訂系爭工程合約，嗣系爭工程於89年1月
    17日施作完成，並報請被上訴人於91年 9月24日驗收完竣，
    詎被上訴人竟以伊未依約回收系爭工程北側回收式地錨10支
    （下稱系爭地錨），致遠揚營造工程股份有限公司（下稱遠
    揚公司）施工用之反循環基樁鑽掘機受有損害，已由被上訴
    人賠償新台幣 (下同)400萬元為由，將伊應領取之保留款中
    扣抵 400萬元。惟系爭地錨未能依約回收，係因被上訴人改
    變原合約工法，禁止伊降水位，導致湧砂、坍孔、地層嚴重
    沈陷，伊為使地錨得以鑽孔施工，須以水泥灌漿方式，鞏固
    地層，以利地錨之埋設，詎水泥灌漿結果，因水泥與地錨連
    結，致系爭工程北側地錨10支無法回收，顯係不可歸責於伊
    之原因所致。又系爭工程未回收之地錨，即系爭工程北側10
    支（第五排編號第95,90,43，第六排編號第29,47,66,72,76
    ,79，第七排編號第46 ）及南側11支，均已於歷次計價依系
    爭工程施工補充說明書第12條第 2項規定，以施工單價，回
    收鋼鍵費4853元一支之標準，加一倍辦理扣款20萬3826元完
    畢，被上訴人不得逕依其與遠揚公司協商之損害賠償數額而
    要求伊負擔；何況被上訴人與遠揚公司商議過程中，從未通
    知伊出席表示意見，故縱認被上訴人已賠償遠揚公司損害之
    情為真正，亦與伊無關，伊不受其等協議之拘束，爰依系爭
    工程合約之約定提起本件訴訟，求為命被上訴人應給付上訴
    人 400萬元，及自起訴狀繕本送達之翌日起至清償日止，按
    年息百分之五計算利息之判決。
二、被上訴人則以：伊將自台北縣政府承攬之「台北縣政府行政
    大樓興建工程」中之系爭工程委由上訴人施作，而遠揚公司
    向台北縣政府承攬施作之「臺北縣政府行政大樓前廣場暨地
    下停車場工程」位於系爭工程北側，遠揚公司於88年12 月6
    日至89年 1月19日施作南側第三排基樁時，遭遇上訴人未回
    收之地錨，造成遠揚公司機具損壞及拔除基樁鑽桿以拆除鑽
    頭之地錨鉸線，嚴重延誤工程進度，致受有總工時及成本增
    加之損害，並請求業主台北縣政府補償 887萬7137元，台北
    縣政府乃要求伊逕與遠揚公司協商並直接支付，嗣歷經數次
    磋商，遠揚公司始同意減少賠償金額為 400萬元，伊並於90
    年5月17日依協議結果支付遠揚公司400萬元。依系爭工程施
    工補充說明書第12條第 2項後段約定，於回收式地錨無法回
    收時，若業主不同意扣款，僅能依業主指示辦理，故伊依業
    主指示與遠揚公司協商時，自無須通知上訴人出席表示意見
    ，上訴人應受其協議之拘束。又上訴人未能回收系爭地錨之
    原因，係其未依約施工所致，因上訴人未依約回收者，乃地
    錨之鋼鍵部分，而回收式地錨之鋼鍵係塗滿黃油後置於ＰＥ
    管內，灌水泥漿時係在ＰＥ管之外側灌漿，全然不與鋼鍵接
    觸，故不影響鋼鍵之回收，此亦為上訴人得回收第五、六、
    七排其他地錨之原因；且因系爭工程之基地易出現湧砂、湧
    水現象，系爭工程合約、施工補充說明書及施工計畫均設有
    防湧砂、湧水之設施，故系爭地錨無法回收，並非施工中水
    位過高或湧砂、湧水所致。何況上訴人對於系爭工程係採責
    任施工制，本應就系爭地錨未能回收負完全責任；茲遠揚公
    司所受損失既係因上訴人未依約回收系爭地錨所致，依系爭
    合約第13條約定，上訴人本應賠償伊因此所受之損害，故伊
    自上訴人得領取之保留款中扣抵伊支付遠場公司賠償金400
    萬元，並無不當，上訴人自不得請求伊給付工程款等語，資
    為抗辯。
三、原審判決被上訴人應給付上訴人9萬7060元，及自92年3月12
    日起按週年利率百分之五計算之利息，而駁回上訴人其餘之
    請求。上訴人就其敗訴部分不服，提起上訴，被上訴人則未
    聲明不服 (原審判命被上訴人給付上訴人給付 9萬7060元本
    息部分，已告確定 )。上訴人於本院上訴聲明：(一)原判決不
    利於上訴人之部分廢棄。(二)上開廢棄部分，被上訴人應再給
    付上訴人39 0萬2940元及自起訴狀繕本送達翌日起至清償日
    止，按年息百分之五計算之利息。(三)上訴人願供擔保請准宣
    告假執行。被上訴人則於本院答辯聲明：(一)上訴駁回。(二)如
    受不利判決，願供擔保請准免為假執行。
四、本件經依民事訴訟法第463條準用同法第270條之1第1項第3
    款規定，整理並協議簡化爭點及不爭執點後，兩造同意僅就
    言詞辯論時所陳述之事實及主張之法律關係為論斷。查上訴
    人主張兩造於87年11月17日簽訂系爭工程合約，由上訴人以
    責任施工方式承攬系爭工程，並於89年 1月17日完工，經被
    上訴人於91年 9月24日驗收完竣；而系爭工程未回收之地錨
    ，即系爭地錨10支（第五排編號第95,90,43，第六排編號第
    29,47,66,72,76,79，第七排編號第46 ）及南側11支，已由
    被上訴人於歷次工程計價，分批自其應給付上訴人之工程款
    中扣除20萬3826元款項 (計算式：4853×2×21＝203856)，
    嗣被上訴人又以系爭錨未能回收，致其支付遠揚公司 400萬
    元賠償金為由，於其應給付上訴人之保留款中扣抵 400萬元
    ，上訴人乃於簽署之請領保留款切結書中註明保留此部分權
    利，而先領取無爭議之工程款等情，有系爭工程合約、驗收
    記錄、應付憑單、請領保留款切結書、承商工程保留款結付
    憑單、工程保固切結書附卷可稽 (見原審卷(一)第5頁至24頁)
    ，並為被上訴人所不爭執，堪信上訴人此部分主張之事實為
    真正。惟上訴人主張被上訴人應給付其扣抵之 400萬元保留
    款之情，則為被上訴人所否認，並以前開情詞置辯，是本件
    應予審究之爭執點厥為：(一)系爭地錨未能回收是否應由上訴
    人負完全責任？(二)上訴人未回收系爭地錨，是否對遠揚公司
    造成損害？(三)被上訴人得否逕與遠揚公司協商損害賠償之數
    額？上訴人是否受其協議之拘束？茲分述如下：
  (一)系爭地錨未能回收，是否應由上訴人負完全責任：
    被上訴人主張系爭工程係採責任施工，上訴人應就施工成敗
    負完全責任；且系爭工程使用之地錨分為「不回收式地錨」
    及「回收式地錨」二種類型，工地東、西側採用「不回收式
    地錨」，南、北側採用「回收式地錨」，因北側將興建縣民
    廣場地下停車場，而南側中山路寬20公尺尚有污水下水道待
    施工，不容上訴人留置任何地錨未回收，故兩造於系爭工程
    施工補充說明書第12條第 2項約定上訴人應確實回收地錨，
    上訴人自應就系爭地錨未回收之事實負責等語。上訴人則辯
    稱：系爭地錨固為回收式地錨，惟回收率受人為及天災、地
    變等因素影響，不可能完全回收，因此系爭工程施工補充說
    明書第12條第 2項始有未能回收地錨時之扣款約定，不能因
    系爭地錨未完全回收，即認有違責任施工之精神；何況系爭
    地錨無法回收之原因，係因被上訴人禁止上訴人於連續壁外
    側降水位，導致湧砂、坍孔、地層嚴重沈陷，上訴人必須以
    水泥灌漿方式，鞏固地層，以便埋設地錨，然因水泥與地錨
    連結，致系爭地錨無法回收，顯係不可歸責於上訴人之原因
    所致等語。經查：
  1.系爭工程合約之契約主文第 4條約定：本契約之工程範圍，
    詳如施工補充說明書。而系爭工程施工補充說明書第3條第1
    項約定：系爭工程承包商應為責任施工，該施工補充說明書
    第12條第 2項復約定：「有關回收式地錨承商（即上訴人）
    應確實辦理回收，如有未回收或回收不完全之情形，應依施
    工單價分析內相關單價全數加一倍辦理扣款，承商不得提出
    異議。有關回收式地錨無法回收時，若業主不同意扣款，則
    依業主指示辦理，承商不得異議。」（見原審卷(三)第15頁、
    第25頁），準此，上訴人依約負有完全回收系爭地錨之義務
    ，倘上訴人未確實回收地錨，即無法達成系爭工程採用回收
    式地錨之設計目的，而應按單價全數加一倍扣款，如業主不
    同意扣款，則依業主指示辦理。參以上訴人亦自承其有回收
    地錨之義務等語 (見本院卷(三)第121頁)，故被上訴人主張上
    訴人應就系爭地錨未能回收之結果負完全責任，即屬有據。
  2.上訴人雖辯稱：回收式地錨之回收率受人為及天災、地變等
    因素影響，不可能完全回收，故系爭地錨未能回收係不可歸
    責於上訴人；何況上訴人就系爭工程施作地錨之回收率已達
    百分之九十八，並榮獲行政院公共工程金質獎，即符合責任
    施工之要求等語。鄭兆鴻技師亦陳稱：回收式地錨的回收率
    在實驗室可以達到百分之百，可是實際上因為地層或環境因
    素，能夠百分之百回收的情形很少，有可能因為非技術上的
    因素而沒有回收等語。惟查：被上訴人主張系爭地錨工程係
    由上訴人責任施工乙節，為上訴人所不爭執；而所謂「責任
    施工」，參考「台北市政府工程合約施工規範『責任施工』
    明確範圍及實施注意事項」第2條第2款之規定，係指業主訂
    定工程規範，品質、功能、規格等要求，由得標廠商在一定
    時間內提出施工計畫，報請業主審核後據以施工，由得標廠
    商負施工成敗之全部責任。因此，縱令回收式地錨之回收率
    不容易達到百分之百，惟系爭工程既約定採責任施工，上訴
    人即須克服一切困難，達成系爭工程合約所約定完全回收地
    錨之要求，並就未能依約達成回收系爭地錨之事實負責，始
    符合責任施工之精神。是上訴人以其地錨之回收率已達百分
    之九十八，而主張符合系爭工程合約之要求云云，尚無可取
    。
  3.上訴人主張：系爭地錨未能回收，係因被上訴人不准上訴人
    於連續壁外降水位施工，以致水位過高，導致湧砂、地層沈
    陷，復要求上訴人灌漿回填，以致水泥與地錨連結而無法回
    收，故系爭地錨未能回收之責任在被上訴人等語，並提出「
    台北縣政府行政大樓興建工程基礎及結構工程開挖臨時擋土
    支撐施工替代方案報告 (施工計畫 )」 (下稱施工計畫 )之
    地錨施工方式節本 (上證一)、抽水深井配置圖 (上證四)、
    被上訴人於88年3月15日及同年4月1日致上訴人函文2紙、工
    地工務通知書、會議紀錄等影本為證 (見本院卷(一)第62頁至
    67 頁)。惟為被上訴人所否認，並辯稱：上訴人依系爭工程
    合約約定，僅得於連續壁內抽水，不得於連續壁外抽水降水
    位；且上訴人於施工計畫送審期間經台灣省土木技師公會審
    核通過之施工計畫及「台北縣政府行政大樓興建工程基礎及
    結構工程地錨工程施工計畫 (完成版) 」 (下稱施工計畫完
    成版) 所列附錄二十三之抽水計畫，亦係就連續壁內降水位
    所為之規範。況且，本諸責任施工原則，被上訴人就地錨之
    施作方式，完全尊重上訴人提出之施工計畫，未為任何干涉
    ，僅於發生地層坍陷現象且影響公共安全時，始要求上訴人
    於地錨水泥套管外之周邊進行灌漿，以穩定地層，自不可能
    影響水泥套管內地錨鋼鍵之回收等語。則依舉證責任分配原
    則，上訴人自應就其主張地錨未能回收係可歸責於被上訴人
    之有利事由負舉證責任。
  4.依上訴人提出施工計畫之地錨施工方式 (即上證一，見本院
    卷(一)第62頁) 內容觀之，僅提及「第一排至第五排之地錨打
    設時，可將其水位降至其下一排地錨開挖高程下 1.0ｍ」等
    語，並無任何提及「連續壁外」之文字，上訴人據此主張其
    依系爭工程合約得在連續壁外降水位云云，尚屬無據。況且
    施工計畫附錄二十三抽水計畫係針對系爭工程基地內側之抽
    水，非屬基地外之抽水之情，業據系爭工程施工計畫之審查
    單位台灣省土木技師公會以該會94年2月4日 (94) 省土技字
    第0610號函覆在卷 (見本院卷(三)第5頁)，堪信為真正。上訴
    人雖抗辯其提出之施工計畫 (上證十二) 並無附錄二十三抽
    水計畫，被上訴人提出施工計畫 (被上證三) 之附錄二十三
    抽水計畫並非其工作項目云云。惟查：
    (1)施工補充說明書第三條「工程範圍」之第 3點約定：「本
      工程除水泥由本處供應外，其餘所用全部材料 (含所有超
      用材料 )、施工計畫、廠樣圖及竣工圖製作送審作業應由
      承商負責」等語 (見原審卷(三)第15頁 )，可知施工計畫係
      由上訴人負責製作及送審，至為灼明。將上訴人提出之施
      工計畫 (上證十二) 與被上訴人提出之施工計畫 (被上證
      三) 對照觀之，除被上訴人提出之施工計畫增加附錄二十
      三抽水計畫，且封面有審查單位台灣省土木技師公會大印
      及六位審查委員印章，與專業技師李文琳簽證章外，其餘
      二者之目錄名稱、頁次編排均相同，顯見原為同一版本。
      而系爭工程之施工計畫歷經台灣省土木技師公會於87年4
      月17日、4月25日、4月30日、5月4日之審查，於87年 5月
      25日審查通過之情，亦有上訴人不爭執真正之台灣省土木
      技師公會87年5月25日 (87)省土技字第2202號函文及所附
      之審查意見書在卷可稽 (見本院卷(一)第197頁至207頁 )；
      其中87年 5月4日審查意見第4點要求補充抽水計畫，證人
      即代表台灣省土木技師公會審查施工計畫之委員鄭兆鴻於
      本院結證稱：「我們會在施工計畫書的最前面用印，被上
      訴人所提出的版本的印文為用印的原本，我能確定為真正
      」等語 (見本院卷(二)第11頁 )，足證被上訴人提出之施工
      計畫係最後審查通過之完整版，自應以此施工計畫為可採
      。上訴人主張施工計畫附錄二十三抽水計畫並非其工作項
      目云云，核與事證不符，委不足採。
    (2)證人即施工計畫之簽證技師李文琳證稱：「我簽證時沒有
      第二十三項的抽水計畫，我簽證時只到第二十二項，我沒
      有看過第二十三項，照理說，他應該要讓我再看一次才送
      出去，可是我都沒有看過」 (見本院卷(一)第237頁)等情縱
      令屬實，僅係李文琳技師是否就抽水計畫負責之問題，究
      與判斷抽水計畫為上訴人工作項目無涉。證人李文琳雖陳
      稱：如果要補應該是補外側的抽水計畫，因為外側的抽水
      計畫與地錨有關係，而基地內側的抽水計畫與地錨無關等
      語；惟台灣省土木技師公會要求在施工計畫補充者為基地
      內側之抽水計畫，此有該會94年2月4日 (94) 省土技字第
      0610號函文一紙在卷足稽，故李文琳技師認為應補與地錨
      施工有關之基地外側抽水計畫云云，核屬其個人見解，並
      非經台灣省土木技師公會審查通過而得以拘束兩造之施工
      計畫，自難遽此而為上訴人有利之認定。況且，審查委員
      鄭兆鴻結證稱：「本件應該是基地內的抽水，作地下室開
      挖，除非基地外沒有鄰房，很空曠，才會在基地外抽水，
      一般我們都不建議基地外抽水，因為會造成地層下陷」、
      「基地外面的水位降低，原來的水位下沈，會造成鄰房的
      管線斷裂，地層下陷。基地外的水位沒有降，可能會在地
      錨打下預埋管時造成湧沙、湧水的現象，我有提出疑問，
      所以他們表示有把握可以以113頁之1至113之9頁的施工法
      避免施工中湧沙、湧水的現象」等語 (見本院卷(二)第11頁
      ) ，可見審查通過之施工計畫並無上訴人得在基地外側降
      水位以避免湧沙、湧水之施工法，而係以施工計畫書中第
      113 頁之1至113頁之9(見原審卷(三)第137頁至145頁) 所示
      之防砂湧裝置來避免。
    (3)至於上訴人提出上證四之抽水深井配置圖 (見本院卷(一)第
      65頁) 固於基地外側標示24口井，惟對照上訴人不爭執真
      正之「交辦或承攬工程詳細價目單」 (被上證五)所示「
      八、地下水點井觀測」24口井觀之，堪認上訴人提出上證
      四之24口井應係用於監測連續壁外水位之觀測井，而非抽
      水井。被上訴人主張上證四之「抽水深井配置圖」應係「
      觀測井配置圖」之誤載，尚非無據。此外，上訴人對於其
      主張上證四之24口井係用作抽水以降低連續壁外水位之情
      ，並未提出其他證據以實其說，其此部分主張自難採信。
      從而，上訴人主張其依系爭工程合約得於工程基地外側降
      水位云云，洵無可採。
  5.又查，系爭基地易出現湧砂現象，此經施工補充說明書第7
    條第 2項記載明確，應為上訴人施工前所知悉，且施工計畫
    第9條「施工應變措施」 (見原審被證十)、施工計畫「地錨
    設計圖」之「地錨施作後漏水處理措施」 (見原審被證十一
    )及施工計畫附錄十五「防砂湧裝置 (含封閉裝置示意圖)」
    (見原審被證十二)均設有預防湧砂設置，若施行上開防範措
    施後，仍發生湧砂、湧水現象，而上訴人認為應以連續壁外
    降水位方式改善時，依施工補充說明書第8條第3點規定，上
    訴人得提出書面改善計畫，經被上訴人及建築師同意後據以
    改善。惟上訴人在施工期間從未提出任何書面改善計畫，嗣
    被上訴人發現周邊地層沈陷時，於88年4月1日以文號88─2
    Ｍ─Ｄ1─122備忘錄及88年 4月21日會議紀錄通知上訴人灌
    漿，衡情並無不當。何況遇到地層沈陷或是地層掏空現象時
    ，一般係以灌水泥漿之方式補救，施工計畫的第 113頁原本
    即有灌水泥的方案，地錨拔不出來，與低壓灌漿的方式沒有
    多大的影響等情，亦據鄭兆鴻委員證述明確 (見本院卷(三)第
    12 頁)；經本院進一步詢問：「水泥灌漿是否影響地錨拔出
    的困難度？」時，鄭兆鴻委員更證稱：「在本案的施工計畫
    不會影響，因為本件施工計畫本來就有低壓灌漿，其自由端
    有灌漿，為何還可以滑動，可由一○八頁之一看出，是因為
    套管中有加黃油，所以自由端還是可以滑動，這是本施工法
    的特點」等語 (見本院卷(三)第12頁至13頁) ；核與施工計畫
    附錄二十「地錨施工」所附「鋼鍵組立及安裝示意圖」 (見
    原審被證16) 之應回收鋼絞線係先塗黃油後再套入ＰＥ管之
    情相符，堪信鄭兆鴻上開證述內容為可採。再參以系爭工程
    北側設有七排地錨，共使用 600支回收式地錨，而僅有系爭
    10支地錨未能回收之情，為上訴人所不爭執；倘上訴人主張
    系爭地錨未能回收之原因，係因水泥灌漿與地錨連結之情為
    真正，衡諸經驗法則，豈能有高達百分之九八之地錨回收率
    ，益徵被上訴人辯稱水泥灌漿係於ＰＥ管之外側灌漿，不影
    響地錨回收之情，洵屬有據。此外，上訴人復未提出其他證
    據證明系爭地錨未能回收係因水泥灌漿所致，則縱認被上訴
    人曾於施工過程中要求上訴人灌漿，亦與系爭地錨未能回收
    無涉。是上訴人主張系爭地錨未能回收之原因，係可歸責於
    被上訴人云云，自屬不能證明，無足憑採。依責任施工之原
    則，自應由上訴人就系爭地錨未能回收負完全責任。
  (二)上訴人未回收系爭地錨，是否對遠揚公司造成損害：
    被上訴人主張遠揚公司向台北縣政府承攬「臺北縣政府行政
    大樓前廣場暨地下停車場工程」，於於88年12月6日至89年1
    月19日施作南側第三排基樁時，因上訴人回收系爭地錨不完
    全，致遠揚公司鑽機之鑽頭因遭遇未回收之系爭地錨鋼鍵而
    受磨損，必須先行清除系爭地錨，始得進行基樁工程，以致
    延宕工期，並額外支出地錨鋼鍵處理及施工機具修護費用等
    情，業據其提出上訴人不爭執真正之遠揚公司所製作追加工
    期明細表、追加工程費用明細表，臺北縣政府於89年 8月31
    日召開之研商縣民廣場基樁工程受行政大樓地錨回收不完全
    影響研商會議紀錄及照片17幀等影本為證（見原審卷(三)第41
    頁至45頁、第47頁至48頁、第55頁至71頁）；而遠揚公司早
    在89年3月21日即以（89）遠營字第098號函致台北縣政府表
    示：「說明：．．．二、本公司於毗鄰行政大樓側進行基樁
    作業時，鑽掘起許多地錨殘留物件（地錨鋼索、錨頭等如后
    照片，該區地錨並未完全回收，施工圖說並未標示仍有鋼索
    ）．．．致地層掏空、套管滑落（鑽探報告該區並非填土區
    ），造成機具損壞及須拔除基樁鑽桿以拆除鑽頭之地錨鉸線
    ，嚴重延誤工程進度。三、經評估每支基樁多耗時 2.5日，
    施工成本每樁增加25萬元，總工時及成本須增45工作天並10
    00萬元。．．．」 (見原審卷(三)第38頁 )，足見被上訴人主
    張遠揚公司確實因上訴人未回收系爭地錨而受有損害之情，
    應非虛妄。
  (三)被上訴人得否逕與遠揚公司協商損害賠償之數額？上訴人是
    否受其協議之拘束：
  1.系爭工程合約施工補充說明書第12條第 2項規定：「有關回
    收式地錨承商（即上訴人）應確實辦理回收，如有未回收或
    回收不完全之情形，應依施工單價分析內相關單價全數加一
    倍辦理扣款，承商不得提出異議。有關回收式地錨無法回收
    時，若業主不同意扣款，則依業主指示辦理，承商不得異議
    。」（見原審卷(三)第25頁），而上開施工補充說明書所謂之
    「業主」，依系爭工程合約之契約條款第1條3項規定：「業
    主」係指台北縣政府。是上訴人辯稱兩造所簽訂系爭工程合
    約之業主係指被上訴人云云，核與事證不符，洵無可取。從
    而，對於上訴人未回收系爭地錨之情形，究應扣款或以其他
    方式處理，臺北縣政府享有最後決定權，上訴人不得異議，
    要無庸疑。
  2.臺北縣政府接獲遠揚公司因系爭地錨未回收而受有延宕工期
    及增加費用之損害通知後，即通知被上訴人參加其於89年8
    月31日召開之研商縣民廣場基樁工程受行政大樓地錨回收不
    完全影響研商會議，並作成會議紀錄，結論為：「．．．4.
    本府本於行政大樓與縣民廣場均為業主之立場，對本案處理
    前題不再支付額外工程款及展延工期，請榮工公司 (即被上
    訴人) 與遠揚公司磋商解決。5.遠揚公司願調整依支付下包
    額外工程增加之直接成本部分，請榮工公司逕與協商直接支
    付，避免由本府介入辦理變更追加程序，．．．」等語 (見
    原審卷(三)第48頁 )，可見台北縣政府對於上訴人未回收系爭
    地錨所致遠揚公司之損害，並不同意依施工單價分析內相關
    單價全數加一倍扣款解決，而係指示被上訴人逕與遠揚公司
    協商而直接支付給遠揚公司，上訴人依約自應受此種處理方
    式之拘束，不得異議。是上訴人主張因被上訴人未通知上訴
    人出席表示意見，故被上訴人對遠揚公司所為之賠償與上訴
    人無關云云，核與系爭工程合約施工補充說明書之約定不符
    ，委無可採。而遠揚公司提出於臺北縣政府在89年 8月31日
    所召開上揭研商會議時，原係主張其受有延宕工期，並額外
    支出地錨鋼鍵處理及施工機具修護費用等共計 887萬7137元
    之損害，有其製作之追加工期明細表、追加工程費用明細表
    附卷可參（見原審卷(三)第41頁至45頁 )，嗣被上訴人與遠揚
    公司磋商結果，遠揚公司同意減少請求賠償金額為 400萬元
    ，被上訴人並已直接支付遠揚公司完畢等情，亦有台北縣政
    府行政大樓興建工程地錨鋼鍵回收不完全案協議紀錄、遠揚
    公司發票等影本各一件在卷足稽 (見原審卷(三)第49頁、第50
    頁 )，堪信被上訴人抗辯其因上訴人未回收系爭地錨而受有
    400萬元損害之情為真正。
  3.又按系爭工程合約之契約條款第13條約定：「乙方 (指上訴
    人) 如未依本契約規定施工或施工不良、設置欠缺、損害人
    民生命、身體或財產，致使甲方 (指被上訴人) 負賠償責任
    時，概由乙方負責賠償，在保固期間內發生上述情形亦同，
    甲方對乙方有求償之權利，並得在未付估驗款、保留款、履
    約或保固保證金內抵扣之，不足抵扣時，並得向乙方及乙方
    之連帶保證人追償之。」 (見原審卷(一)第15頁) 。查系爭工
    程係約定由上訴人責任施工，上訴人未回收系爭地錨，即有
    未依系爭工程合約施工之情事，而被上訴人復因系爭地錨未
    回收致受有支付遠揚公司 400萬元賠償之損害，則依上開契
    約條款第13條約定，被上訴人即有向上訴人求償 400萬元之
    權利，而得自未付上訴人之保留款抵扣甚明。上訴人雖抗辯
    ：依被上訴人提出台北縣政府行政大樓興建工程地錨鋼鍵回
    收不完全案協議紀錄所示，被上訴人給付遠揚公司 400萬元
    ，係因其請求遠揚公司代為回收系爭地錨之施工費用，並非
    對遠揚公司之損害賠償，被上訴人不得援引上開契約條款第
    13條約定而自其應付上訴人之保留款抵扣云云。惟查：遠揚
    公司係因上訴人未回收系爭地錨，始須支出回收地錨之施工
    費用，即受有損害，而由被上訴人支付遠揚公司代為回收系
    爭地錨之施工費用，自屬賠償遠揚公司之損害，殊不因上開
    台北縣政府行政大樓興建工程地錨鋼鍵回收不完全案協議紀
    錄記載被上訴人「支付遠揚公司代為處理該項地錨回收之施
    工費用新台幣肆佰萬元整」而異其損害賠償之性質。是上訴
    人此部分抗辯，核無可採。
  4.末查，上訴人主張被上訴人就其未回收之系爭地錨 (即北側
    10支) 及南側11支地錨，已於歷次計價以施工單價，依回收
    鋼鍵費4853元一支之標準加一倍計算，預先扣款20萬3826元
    ( 計算式：4853×2×21＝203826)，其中系爭10支地錨扣款
    9萬7060元 (計算式：4853×2×10＝97060)等情，為被上訴
    人所不爭執 (見原審卷(一)第66頁 )，堪信為實在。則扣除被
    上訴人就未回收之系爭地錨扣款 9萬7060元後，被上訴人就
    其支付遠揚公司 400萬元所受之損害，僅得再請求上訴人賠
    償 390萬2940元，而就該金額於其未付上訴人之保留款予以
    扣抵。是上訴人請求被上訴人給付400萬元保留款，於9萬70
    60元之範圍內為有理由，逾此部分之請求即屬無據，不應准
    許。
五、綜上所述，上訴人依系爭工程合約之約定，請求被上訴人再
    給付上訴人工程款 390萬2940元及自起訴狀繕本送達翌日之
    92年 3月12日起至清償日止，按年息百分之五計算之利息，
    為無理由，不應准許。原審就此不應准許部分，為上訴人敗
    訴之判決，並駁回其假執行之聲請，核無不合，上訴意旨指
    摘原判決此部分不當，求予廢棄改判，洵無理由，應予駁回
    。
六、本件為判決基礎之事證已臻明確，本院經逐一審酌兩造歷審
    所提其餘攻擊、防禦方法，均與前開論斷結果無礙，爰不再
    一一論述，併此敘明。
七、據上論結，本件上訴為無理由，依民事訴訟法第449條第1項
    、第78條，判決如主文。
中　　華　　民　　國　　94　　年　　7 　　月　　26　　日
　　　　　　　　　民事第十一庭  審判長法　官  阮富枝
　　　　　　　　　　　　　　　　      法　官  林麗玲
　　　　　　　　　　　　　　　　      法　官  吳麗惠
正本係照原本作成。
上訴人如不服本判決，應於收受送達後20日內向本院提出上訴書
狀，其未表明上訴理由者，應於提出上訴後20日內向本院補提理
由書狀（均須按他造當事人之人數附繕本）上訴時應提出委任律
師或具有律師資格之人之委任狀；委任有律師資格者，另應附具
律師資格證書及釋明委任人與受任人有民事訴訟法第466條之一
第一項但書或第二項（詳附註）所定關係之釋明文書影本。
中　　華　　民　　國　　94　　年　　7 　　月　　27　　日
　　　　　　　　　　　　　　　　　　　書記官  陶美玲
附註：
民事訴訟法第四百六十六條之一（第一項、第二項）：
對於第二審判決上訴，上訴人應委任律師為訴訟代理人。但上訴
人或其他法定代理人具有律師資格者，不在此限。
上訴人之配偶、三親等內之血親、二親等內之姻親，或上訴人為
法人、中央或地方機關時，其所屬專任人員具有律師資格並經法
院認為適當者，亦得為第三審訴訟代理人。
